臺灣臺南地方法院民事判決
110年度重訴字第312號
原      告  陳建國  


訴訟代理人  林育弘律師
            何建宏律師
上  一  人                      
複  代理人  蔡長勛律師
被      告  蔡詠熙  

訴訟代理人  田欣永律師
上列當事人間請求確認本票債權不存在等事件，本院於民國111
年4月27日言詞辯論終結，判決如下：
    主  文
原告之訴駁回。
訴訟費用由原告負擔。　
    事實及理由
一、原告起訴主張：
  ㈠訴之聲明：
  ⒈確認鈞院108年度司票字第4353號民事裁定（下稱系爭裁定）
    所示被告持有如附表一所示之本票（下稱系爭本票），對原
    告之票據債權不存在。
  ⒉被告不得執系爭裁定及其確定證明書為執行名義，聲請對原
    告為強制執行。
  ㈡兩造原為夫妻，於110年10月28日經法院調解離婚，原告從事
    軍職，於103年5月30日與被告結婚前已購買如附表二所示之
    不動產（下稱系爭臺南房地）。原告於婚後因執行部隊勤務
    而未能經常返家，被告於104年3月29日生育未成年兒子後，
    不滿原告無法經常在家分擔其照顧之責，遂一再要求原告應
    以其名義購買房子給予保障。原告因收入不足以購買房地而
    遲未應允，兩造因此屢起勃谿。嗣被告於108年12月23日又
    以購買房屋之事與原告爭吵，原告為求清靜，不得不在被告
    要求下簽發系爭本票交由被告收執，作為將來購買房地之擔
    保。被告取得系爭本票後，其誆稱系爭本票應經法院認證才
    有效力，其不會對原告主張權利，被告遂持系爭本票聲請准
    予強制執行，經鈞院以系爭裁定准許，且已確定在案。兩造
    為系爭本票之前後手，原告簽發系爭本票交付被告時，並無
    票據原因關係存在，亦無積欠被告相應之債務，原告簽發系
    爭本票之目的僅為擔保履行「其將來有能力時，願以被告名
    義購屋」之承諾，原告自得以票據原因關係不存在之由對抗
    執票人即被告。
  ㈢被告於離婚後，違反上開承諾，其以系爭裁定及其確定證明
    書為執行名義，主張原告積欠其新臺幣（下同）800萬元本
    票債務，而向臺灣臺中地方法院（下稱臺中地院）聲請強制
    執行原告所有之如附表三所示之不動產（下稱系爭房地），
    經臺中地院110年度司執字第129432號給付票款強制執行事
    件（下稱系爭執行事件）查封在案。被告之上開行為有害於
    原告財產，原告為保障權益，爰依法提起本件訴訟。
  ㈣兩造爭執原因為原告未履行其贈與被告房地之承諾，為消弭
    紛爭，原告始於被告要求下簽發系爭本票以履行承諾，於未
    履行時，被告可向原告請求給付800萬元。換言之，原告簽
    發系爭本票之目的均為「將來以自己財產購買房地而登記為
    被告所有」，亦有「倘將來未依約贈與房地，被告可執系爭
    本票追索票面金額現金800萬元，即相當於原告贈與800萬元
    現金」之意思。原告只是將贈與標的物由「房產」變更為「
    本票票面金額」，簽發系爭本票之原因關係為贈與。系爭本
    票僅為原告履行贈與義務之支付工具，須被告執系爭本票向
    原告提示後，由原告交付800萬元後，始能認其因履行義務
    而消滅贈與債務。原告既未交付800萬元，自得依民法第408
    條第1項撤銷贈與。
  ㈤又原告於簽發系爭本票時，雖依民法第1116條之1規定對被告
    有扶養義務。但承諾額外贈與配偶金錢，依社會一般通念，
    實難認為履行道德上之義務。兩造既已和解離婚，約定由原
    告按月給付未成年子女扶養費1萬2,000元與被告代為管理使
    用，兩造互相拋棄對他方之剩餘財產分配請求權。兩造婚姻
    關係消滅後之權利義務已有明確約定，原告亦持續依約履行
    ，其自無給付被告800萬元之義務，得依民法第408條第1項
    規定，以民事準備㈠狀向被告為撤銷贈與之意思表示，贈與
    契約經原告撤銷後，自始失其效力，被告不得再執系爭本票
    請求原告履行。
二、被告則以下列情詞資為抗辯：
  ㈠聲明：原告之訴駁回。
  ㈡原告並未舉證證明系爭本票之給付原因事實不存在，且原告
    簽發系爭本票時，確有給付被告800萬元之意思：
　⒈原告為票據債務人，其提出「系爭本票直接前後手間之基礎
    原因關係不存在」之對人抗辯，原告應先就該抗辯事由盡舉
    證責任，被告僅就系爭本票作成之真實負證明之責。
　⒉原告從事軍職，年薪百萬，其婚前財產有系爭房地、系爭臺
    南房地，原告為避免日後可能有剩餘財產分配問題，其特意
    在結婚登記前購買系爭臺南房地，且每月有1萬5,000元租金
    收入，系爭房地則有每月3萬多元租金，對原告個人收入挹
    注頗豐。原告於婚前承語被告，其會在婚後將系爭房地半數
    產權過戶給被告。惟原告於兒子出生後至3歲期間，甚少支
    付扶養費用。嗣原告雖承諾按月支付3萬元作為被告母子之
    生活費用，然其經常不給或短給，讓被告甚為煩惱，遂向原
    告表示，原告只有放假離營才會回家，回家也僅顧自身享受
    ，從未協助家務及照料孩子，被告投諸無數心力，卻毫無經
    濟保障，故其希望原告能兌現婚期承諾，將系爭房地半數產
    權過戶給被告，遭原告無情拒絕。被告對此十分不滿，兩人
    頻生爭執，原告遂於108年間改以簽發系爭本票與被告之方
    式履行承諾。
　⒊嗣原告於110年6月16日向鈞院訴請離婚後，旋於同年8月22日
    將系爭臺南房地出售給其友人即訴外人陳國祥，並於同年10
    月1日辦理移轉登記，另於同年9月23日將系爭房地設定第二
    順位最高限額抵押權360萬元，原告顯係要趕在110年10月28
    日調解期日前，規避系爭本票債務而脫產，其毫無誠信可言
    。
　⒋若本件僅係擔保原告日後有能力購屋時，會致贈給被告，在
    「原告有能力購屋」之時間、條件均無法特定之情形下，單
    憑1紙3年效期、金額800萬元之系爭本票，如何作為擔保？
    況原告係於108年12月23日簽發系爭本票，在此之前，被告
    已自行貸款購置房產，並於同年月24日完成移轉登記，無須
    原告簽發系爭本票以擔保「其日後有能力時再買1棟房子給
    被告」。原告簽發系爭本票之原因係為照料被告及其子之生
    活無虞，其有給付被告800萬元之意思，故被告對原告有800
    萬元之本票債權存在。
  ㈢原告就系爭本票之原因關係，說詞前後不一：
　⒈原告起訴主張：「系爭本票之原因事實為將來購買房地擔保
    」，嗣於準備㈠狀改稱：「原因事實為贈與被告房地所有權
    ，並簽發800萬元本票替代」；準備㈡狀自認被告主張「希望
    原告能夠兌現婚前之承諾，將系爭房地半數產權過戶給被告
    ，遭原告無情拒絕。被告十分不滿，兩人頻生爭執，原告遂
    於108年間改以簽發系爭本票給被告之方式履行承諾，並不
    時宣稱被告擁有這張800萬元之本票，並非小數目」乙節為
    真，僅主張原因關係是「將來未依約贈與房地，則被告可行
    使追索權，相當於贈與800萬元」，顯然與起訴時主張之原
    因關係為「擔保」不一。
  ⒉原告主張系爭本票之原因關係為贈與，與被告之答辯不同，
    應先由身為票據債務人之原告就其抗辯事由負舉證責任。不
    論是原告主張之「擔保」原因關係，或係原告自認之「原告
    於108年間改以簽發系爭本票給被告之方式履行承諾，並不
    時宣稱被告擁有這張800萬元之本票，並非小數目」之「和
    解」原因關係，均足見原告簽發系爭本票時，係基於特定法
    律上之關係，兩造間非無原因關係存在。
  ㈣系爭本票之原因關係為和解契約，並非擔保或贈與契約：
　⒈兩造因原告不願履行過戶系爭房地之承諾，及原告經常未給
    付或短給生活費而有所爭執，兩造為解決爭執，遂同意就原
    告債務不履行之責任，以原告簽發系爭本票之方式解決，被
    告不得再要求原告過戶系爭房地半數產權，亦不得再就原告
    於和解前積欠之生活費有所主張，被告須拋棄部分權利，與
    受贈人無須負擔任何義務之情形有別，足證原告簽發系爭本
    票給被告，係兩造為終止爭執而和解，屬民法第736條之和
    解契約，與單純無償給付之贈與契約不同，自不得適用民法
    第408條規定。
　⒉兩造於婚姻關係存續期間，基於和解所生之本票債權債務關
    係成立在先，此與兩造離婚後之未成年子女扶養費、夫妻剩
    餘財產分配請求權無涉，調解筆錄亦無被告拋棄系爭本票債
    權或免除原告本票債務之約定。原告主張，其無給付800萬
    元之義務云云，顯屬無據。
  ㈤縱認系爭本票之原因事實為贈與，原告於簽發系爭本票後，
    不時宣稱：「800萬元並非小數目，就算離婚也足夠照顧被
    告一輩子。」，可見該贈與具有照顧被告離婚後生活無虞之
    道德目的。蓋於出生後，即與被告及其娘家家人同住，原告
    平時居住軍營，假日亦與被告分居，致被告需母兼父職。原
    告贈與800萬元之目的，係感念被告在原告服役期間，對家
    庭辛勞付出之補償，亦包含照料被告離婚後之生活，讓被告
    可以照顧自己及小孩，屬實踐善良風俗及誠實信用，而為履
    行道德上義務之贈與，依民法第408條第2項規定，原告不得
    事後撤銷之。
三、兩造不爭執事項：（第130頁）
　㈠兩造原為夫妻，於103年5月30日結婚，嗣於110年10月28日經
    法院調解離婚，於110年11月12日為離婚登記（本院卷第41-
    44頁）。
　㈡原告於94年6月15日購買系爭房地，於同年7月13日，以買賣
    之名義，登記於其名下（本院卷第57-63頁）。
　㈢原告於結婚前亦曾購買系爭臺南房地，惟於110年8月22日售
    與訴外人陳國祥，並於同年10月1日移轉登記於陳國祥名下
    （本院卷第75-81頁）。
　㈣原告曾於108年12月23日，簽立系爭本票交與被告。
　㈤本院於109年1月31日以系爭裁定就系爭本票准予強制執行，
    並109年2月18日確定在案。
　㈥被告於110年間執系爭裁定為強制執行名義，向臺中地院聲請
    對原告之系爭房地為強制執行，經該院以系爭執行事件受理
    在案（本院卷第27-30頁）。
四、兩造爭執事項：
　㈠原告簽立系爭本票交與被告之原因事實為何？
　㈡原告主張被告持有之系爭本票對原告之票據債權不存在，且
    被告不得執系爭裁定及確定證明書為執行名義，聲請對原告
    強制執行，有無理由？
五、本院得心證之理由：
　㈠按確認法律關係之訴，非原告有即受確認判決之法律上利益
    者，不得提起之，民事訴訟法第247條前段定有明文。而該
    條所謂即受確認判決之法律上利益，係指因法律關係之存否
    不明確，致原告在私法上之地位有受侵害之危險，而此項危
    險得以對於被告之確認判決除去之者而言（最高法院42年台
    上字第1031號民事判例參照）。原告主張系爭本票債權不存
    在，然為被告所否認，堪認兩造間系爭本票之債權存否不明
    確，致原告在私法上地位有不安之狀態存在，而此狀態能以
    確認判決除去，是原告提起本件確認之訴，應認有即受確認
    判決之法律上利益，合先敘明。
　㈡次按在票據上簽名者，依票上所載文義負責，票據法第5條第
    1項定有明文。另在原告請求確認債權不存在之訴，如被告
    主張其債權存在時，固應由被告就債權存在之事實負舉證責
    任；惟原告請求確認之債權，倘係票據（票款）債權時，由
    於票據具有無因性（抽象性或無色性）之特質，票據行為一
    經成立後，即與其基礎之原因關係各自獨立，而完全不沾染
    原因關係之色彩。票據權利之行使不以其原因關係存在為前
    提，原因關係不存在或無效，並不影響票據行為之效力，執
    票人仍得依票據文義行使權利。因此，於票據債務人請求確
    認票據債權不存在時，執票人僅須就該票據之真實，即票據
    是否為發票人作成之事實，負證明之責，至於執票人對於該
    票據作成之原因為何，則無庸證明。如票據債務人依票據法
    第13條規定主張其與執票人間有抗辯事由存在時，原則上仍
    應由票據債務人負舉證責任，以貫徹票據無因性之本質，與
    維護票據之流通性（最高法院48年台上字第101號、49年台
    上字第334號、50年台上字第1659號及64年台上字第1540號
    民事判例參照）。原告自承系爭本票係其所簽立，揆諸上揭
    最高法院判例要旨，自應就系爭本票債權不存在之抗辯事由
    ，負舉證之責。
　㈢原告主張其簽發系爭本票之原因，係擔保履行「其將來有能
    力時，願以被告名義購屋」之承諾，如無法履行，被告可向
    原告請求800萬元，即原告贈與被告800萬元。惟原告並未給
    付800萬元，得撤銷贈與之意思表示。且兩造業已調解離婚
    ，約定由原告按月給付未成年子女扶養費1萬2,000元與被告
    代為管理使用，兩造互相拋棄對他方之剩餘財產分配請求權
    ，原告亦持續依約履行，其無給付被告800萬元之義務，爰
    依民法第408條第1項規定為撤銷贈與之意思表示，故原告已
    無給付被告800萬之義務，被告不得執系爭本票請求原告履
    行云云。惟查：
　⒈按稱本票者，謂發票人簽發一定之金額，於指定之到期日，
    由自己無條件支付與受款人或執票人之票據。稱贈與者，謂
    當事人約定，一方以自己之財產無償給與他方，他方允受之
    契約。贈與物之權利未移轉前，贈與人得撤銷其贈與。其一
    部已移轉者，得就其未移轉之部分撤銷之。前項規定，於經
    公證之贈與，或為履行道德上義務而為贈與者，不適用之。
    稱和解者，謂當事人約定，互相讓步，以終止爭執或防止爭
    執發生之契約。和解有使當事人所拋棄之權利消滅及使當事
    人取得和解契約所訂明權利之效力。票據法第3條、民法第4
    06條、第408條、第736條、第737條分別定有明文。次按和
    解內容，倘以他種法律關係替代原有法律關係者，則係以和
    解契約創設新法律關係，故債務人如不履行和解契約，債權
    人應依和解創設之新法律關係請求履行，不得再依原有法律
    關係請求給付（最高法院83年台上字第620號民事判例參照
    ）。
　⒉查系爭本票係於108年10月23日由原告所簽立而交付被告，原
    告固主張交付原因係擔保履行「其將來有能力時，願以被告
    名義購屋」之承諾，如無法履行，被告可向原告請求800萬
    元，即原告贈與被告800萬元，然並未提出任何證據以實其
    說。惟原告不爭執被告所答辯之「…故希望原告能夠兌現婚
    前之承諾，將系爭房地半數產權過戶給被告，遭原告無情拒
    絕。被告十分不滿，兩人頻生爭執，原告遂於108年改以開
    立系爭本票予被告之方式履行承諾，並不時宣稱被告擁有這
    張800萬元之本票並非小數目，足夠照顧被告一輩子等語。
    」（本院卷第134-135頁），故原告交付系爭本票與被告之
    原因，應為原告本允諾移轉系爭房地應有部分2分之1與被告
    ，嗣原告拒絕而改以贈與800萬元之方式以終止兩造間之爭
    執，應屬民法第736條之和解契約，惟原告嗣並未贈與被告8
    00萬元，被告自得依兩造和解創設之新法律關係即贈與之法
    律關係，請求原告履行。
　⒊次查，依票據法第3條之規定，系爭本票由原告簽發800萬元
    之金額，自應無條件支付與執票人即被告，本票之性質上係
    有價證券、金錢證券、支付證券，倘以本票為支付工具，於
    交付本票時，即發生與給付金錢相同之效力。原告既因贈與
    800萬元而簽發系爭本票交與被告，於交付系爭本票時，即
    已生贈與金錢之效力，原告自不得再依民法第408條第1項前
    段規定撤銷其贈與，原告主張交付系爭本票時並非已贈與被
    告800萬元，故得仍得撤銷其贈與云云，尚屬無據。
　⒋再查，兩造於110年10月28日在本院就離婚事件成立調解，調
    解內容如下：一、兩造同意離婚。二、兩造同意未成年子女
    權利義務之行使或負擔，由相對人任之。聲請人得依附表所
    示時間及方式，與未成年子女會面交往。兩造並應遵守附表
    所示規則。三、聲請人同意自民國110年11月起至未成年子
    女成年之前一日為止，給付未成年子女扶養費每月12,000元
    整，並於每月20日前交付予相對人代為管理支用，匯入未成
    年子女歸仁區農會帳戶内；上開給付聲請人如遲誤1期履行
    者，其後6期視為到期。四、兩造同意互相拋棄夫妻剩餘財
    產分配請求權。五、調解費用各自負擔等情，有本院110年
    度司家調字第478號調解筆錄在卷可佐（本院卷第23-26頁）
    。揆諸上開調解筆錄之內容，僅有兩造同意互相拋棄夫妻剩
    餘財產分配請求權之約定，此本與系爭本票無涉，且無任何
    關於免除系爭本票債務之記載，故原告主張已履行上揭調解
    內容之約定，故不再有給付被告800萬元之義務云云，亦非
    有據。
六、綜上所述，原告主張兩造間系爭本票債權不存在，且被告不
    得執系爭裁定及確定證明書為執行名義，聲請對原告強制執
    行，為無理由，應予駁回。
七、兩造其餘主張、陳述及所提之證據暨攻擊防禦方法，經本院
    斟酌後，認為均不足以影響本判決之結果，無庸再逐一予以
    論列，併此敘明。
八、訴訟費用負擔之依據：民事訴訟法第78條。　　
中　　華　　民　　國　　111 　年　　5 　　月　　13　　日
                  民事第一庭　法  官　陳尹捷
以上正本係照原本作成。
如不服本判決，應於判決送達後20日內，向本院提出上訴狀並表
明上訴理由，如於本判決宣示後送達前提起上訴者，應於判決送
達後20日內補提上訴理由書（須附繕本）。
如委任律師提起上訴者，應一併繳納上訴裁判費。  　　　　　
中　　華　　民　　國　　111 　年　　5 　　月　　13　　日
                              書記官　曾美滋


附表一：
發　票　日 票面金額 到　期　日 票據號碼 108年12月23日 800萬元 108年12月23日 JC190602 

附表二：
土　　　　      地  權利範圍 臺南市○○區○○段000地號  51/1萬 建　　　物 門　　　牌 權利範圍 臺南市○○區○○段000○號 臺南市○○區○○街00號11樓之1  全部 

 附表三：
土　　　　　    地  權利範圍 臺中市○○區○○段000地號  2352/10萬 建　　　物 門　　　牌 權利範圍 臺中市○○區○○段00000○號 臺中市○○區○○路○段000號 全部